最高法院民事判決　　　　　　　　　　　　　　　八十七年度台上字第一七九○號
　　上　訴　人　劉未知
　　　　　　　　劉　淵
　　　　　　　　劉　仁
　　　　　　　　劉光夫
　　被 上訴 人　劉木村（即祭祀公業劉連使管理人）
　　參　加　人　劉文和
　　　　　　　　劉　清
右當事人間請求所有權移轉登記事件，上訴人對於中華民國八十六年九月一日台灣高
等法院台南分院第二審更審判決（八十五年度重上更(三)字第二九號），提起上訴，本
院判決如左：
    主  文
上訴駁回。
第三審訴訟費用由上訴人負擔。
    理  由
本件上訴人主張：伊為祭祀公業劉連使（以下稱系爭公業）之派下，依房份計算，對
該公業財產享有八分之一之權利。詎該公業其餘派下於民國七十三年五月二十六日召
開派下員大會，決議解散該公業、辦理財產分配時，將伊排斥在外，未分配任何財產
與伊。被上訴人為該公業管理人，經派下授權辦理分配事宜，已將該公業部分祀產依
派下房份分配於其他派下，並完成登記。伊於七十七年間經台灣高等法院台中分院判
決確認伊對該公業有派下權存在確定，自得本於派下身分及上開派下員會議決議，請
求被上訴人按伊之房份分配伊應得之財產等情，求為命被上訴人將第一審判決附表（
以下稱附表）(一)、(二)所示土地所有權應有部分各四分之一移轉登記及交付土地與伊，
並給付伊新台幣（下同）八十一萬六千四百七十二元及自訴狀繕本送達翌日起之法定
遲延利息之判決。
被上訴人則以：系爭公業召開派下員會議決議「解散公業，分配土地」之真意，係將
公業所有之部分土地分配，並非解散公業。又縱認該決議乃解散公業之決議，因未經
全體派下之同意，應屬無效，上訴人不得據以請求分配祀產。且上訴人苟有派下權，
其就決議並已分配完畢之祀產外之該公業其他財產請求依公告現值計價換算給付，亦
屬無據。況該公業之財產屬派下全體公同共有，於公同共有關係未消滅前，上訴人請
求伊給付按其房份計算之應有部分，亦屬無據等語，資為抗辯。
原審以：上訴人主張其於七十七年七月二十一日經法院三審判決勝訴確認其為系爭公
業之派下，被上訴人於上訴人被確認為系爭公業派下前，已依派下員大會決議，將部
分祀產依房份分配予各派下，而將上訴人排斥在外，未分配予上訴人之事實，業據提
出台灣雲林地方法院七十六年度訴字第七七○號、台灣高等法院台中分院七十七年度
上字第四六號民事判決、最高法院七十七年度台上字第一四八八號民事裁定、派下系
統表、土地登記簿謄本、系爭公業七十三年五月二十六日派下員會議紀錄二件為證，
且為被上訴人所不爭執，堪信為真實。上訴人係依派下身分（派下權）及七十三年五
月二十六日派下員大會決議之法律關係請求分配系爭公業財產（包括不動產及現金存
款）。該決議之內容雖為「同意辦理解散公業，分配土地」，惟其真意係欲將系爭公
業部分土地為如該次會議討論事項二、決議二之分配方法分配予大房及二房之派下而
已，非欲將系爭公業解散，此由系爭公業之祀堂及其所在地、定存存款或現金等祀產
仍未作任何分配及提案三關於其他出租耕地處理之案由、說明、決議等事實觀之，即
可得知。按合族共有之祭祀公業祀產為全體派下公同共有之財產，其處分除依當地慣
例可由各屬房長或多數族人決議外，應以全體派下之同意為生效要件。上訴人未舉證
證明系爭公業當地有由各房房長或多數派下員決議之習慣，則系爭公業之祀產之處分
，自應得全體派下之同意。查系爭公業並未解散，故道路徵收補償費七十萬七千七百
七十八元及定期存款七百萬元仍屬系爭公業之財產，而為全體派下所共有，自應經全
體派下之同意始能處分。上開會議紀錄並無對此二筆現金作分配之決議，則此二筆現
金仍屬全體派下所公同共有。又該決議既對此二筆現金未作分配之決議，自不發生上
訴人就此部分事後追認而生分配此二筆現金之效力，故上訴人請求依房份分配此二筆
現金，於法不合。次查附表(一)所示之土地亦為全體派下所公同共有，全體派下並無同
意處分之決議；且上開會議就附表(一)所示土地既未為分配之決議，自不發生上訴人事
後追認而生分配土地之效力，故上訴人請求將之移轉登記於其名下，顯於法不合。又
查苟上訴人有派下權存在，其就該決議分配完畢之祀產，雖得主張權利，惟非得任意
自主張如何分配。上訴人私自主張將系爭公業土地按公告現值計算並補足其前未曾
受分配部分之損失，所為之請求均與該決議之內容不符，且與卷附同意書、授權書附
表之分配方式不同，顯於法無據。綜上所述，上訴人本於派下權及上開決議請求被上
訴人將附表(一)、(二)所示土地所有權移轉登記與伊及交付土地與伊，並請求被上訴人給
付分配款八十一萬六千四百七十二元本息，均不應准許云云，因而將第一審所為上訴
人勝訴之判決廢棄，改判駁回其訴，經核於法並無不合。上訴論旨仍執陳詞，並以原
審取捨證據、認定事實、解釋契約及適用法律之職權行使，指摘原判決不當，聲明廢
棄，非有理由。
據上論結，本件上訴為無理由，依民事訴訟法第四百八十一條、第四百四十九條第一
項、第七十八條，判決如主文。
中      華      民      國    八十七    年      七      月    三十一    日
                              最高法院民事第六庭
                                  審判長法官  蕭  亨  國
                                        法官  吳  正  一
                                        法官  楊  隆  順
                                        法官  陳  淑  敏
                                        法官  黃  義  豐
      右正本證明與原本無異
                                              書  記  官
中      華      民      國    八十七    年      八      月     二十     日
